ACORDAO-COMPLETO-2405193

ACÓRDÃO 9753/2020 ATA 32/2020 - PRIMEIRA CÂMARA

VISTOS, relatados e discutidos estes autos de tomada de contas especial instaurada pelo Instituto Nacional de Colonização e Reforma Agrária (Incra) em desfavor da Associação de Moradores Unidos da Tropicália (ASMUT) , bem como dos Srs. José Gonçalves Maciel, na condição de Diretor-Presidente, e Bernardino Marques do Nascimento, na condição de Diretor-Financeiro, em face da não aprovação da prestação de contas dos recursos recebidos por meio do Convênio 12000/2004, que teve por objetivo "a contratação de prestadora de serviços de assessoria técnica, social e ambiental à reforma agrária destinados a 409  famílias de agricultores assentadas no (s) Projeto (s) de Assentamento Miritipitanga, Tropicália, Calmaria I, Nova Santa Maria e Esperança, localizados no Município de Tomé-Açu/PA,
ACORDAM os Ministros do Tribunal de Contas da União, reunidos em sessão da Primeira Câmara, em:
9.1. julgar irregulares as contas dos Srs. José Gonçalves Maciel e Bernardino Marques do Nascimento, bem como da Associação de Moradores Unidos da Tropicália (ASMUT) , com fundamento nos arts. 1º, inciso I, 16, inciso III, alínea "c", e § 2º, da Lei 8.443/1992 c/c os arts. 19 e 23, inciso III, da mesma Lei, e com os arts. 1º, inciso I, 209, inciso III e § 5º, 210 e 214, inciso III, do Regimento Interno deste Tribunal, e condená-los solidariamente ao pagamento das quantias a seguir especificadas, com a fixação do prazo de quinze dias, a contar da notificação, para comprovarem, perante o Tribunal (art. 214, inciso III, alínea "a", do Regimento Interno) , o recolhimento da dívida aos cofres do Instituto Nacional de Colonização e Reforma Agrária (Incra) , atualizada monetariamente e acrescida dos juros de mora, calculados a partir da data discriminada, até a data do recolhimento, na forma prevista na legislação em vigor;
	DATA DA OCORRÊNCIA
	VALOR ORIGINAL (R$) 
R$

	16/07/2007
	16.871,34

	16/07/2007
	29.816,01

	08/08/2007
	29.999,83

	08/08/2007
	9.877,93

	08/08/2007
	11.247,56

	14/08/2007
	23.352,11

	14/08/2007
	12.781,33

	31/12/2007
	47.290,62

9.2. autorizar, desde logo, nos termos do art. 28, inciso II, da Lei 8.443/1992, a cobrança judicial da dívida caso não atendidas as notificações;
9.3. enviar cópia deste Acórdão ao Instituto Nacional de Colonização e Reforma Agrária e aos responsáveis para ciência; e
9.4. encaminhar cópia deste Acórdão à Procuradoria da República no Estado do Pará, nos termos do art. 16, § 3º, da Lei 8.443/1992, para adoção das medidas cabíveis.

Tomada de contas especial instaurada pelo Instituto Nacional de Colonização e Reforma Agrária (Incra) , em face da não aprovação da prestação de contas dos recursos recebidos por meio do Convênio, que teve por objetivo a contratação de prestadora de serviços de assessoria técnica, social e ambiental à reforma agrária destinados a 409  famílias de agricultores assentadas no(s) Projeto(s) de Assentamento Miritipitanga, Tropicália, Calmaria I, Nova Santa Maria e Esperança, localizados no Município de Tomé-Açu/PA

Primeira Câmara

Instituto Nacional de Colonização e Reforma Agrária (Incra).

3. Responsáveis: Associação de Moradores Unidos da Tropicália (CNPJ 01.587.330/0001-98); Bernardino dos Santos Nascimento, Diretor-Financeiro (CPF XXX.321.882-XX); José Gonçalves Maciel, Diretor-Presidente (CPF XXX.563.822-XX).

13.1. Ministros presentes: Walton Alencar Rodrigues (Presidente), Benjamin Zymler e Bruno Dantas.
13.2. Ministro-Substituto convocado: Augusto Sherman Cavalcanti (Relator).
13.3. Ministro-Substituto presente: Weder de Oliveira.

AUGUSTO SHERMAN

Adoto, como relatório, a instrução elaborada e aprovada no âmbito da Secex/TCE, seguida do parecer divergente do MP/TCU (peças 74/77) .
I - INSTRUÇÃO DA SECEX/TCE
"Trata-se de Tomada de Contas Especial instaurada pelo Instituto Nacional de Colonização e Reforma Agrária - INCRA em desfavor da Associação de Moradores Unidos da Tropicália (ASMUT) , José Gonçalves Maciel, na condição de Diretor-Presidente, e Bernardino Marques do Nascimento, na condição de Diretor-Financeiro, em face da não aprovação da prestação de contas dos recursos recebidos da União, por meio do Convênio 12000/2004, celebrado em 2/12/2004 entre o INCRA e a referida Associação (peça 6) . 
2.	O ajuste tinha por objetivo 'o repasse de recursos para a contratação de prestadora de serviços de Assessoria Técnica, Social e Ambiental à Reforma Agrária destinado a 409 (quatrocentos e nove) famílias de agricultores assentadas no (s) Projeto (s) de Assentamento MIRITIPITANGA, TROPICALIA, CALMARIA I, NOVA SANTA MARIA E ESPERANÇA, de acordo com os preceitos e orientações propostas pela Divisão de Acompanhamento de Processos Finalísticos-SDMP, da Superintendência Nacional do Desenvolvimento Agrário.'
HISTÓRICO
3.	O convênio (peça 6) foi firmado em 2/12/2004 pelo valor de R$ 520.196,87, sendo R$ 472.906,25 recursos do concedente e R$ 47.290,62 referentes à contrapartida. A vigência foi fixada da data de publicação no Diário Oficial da União até o dia 31/12/2007, sendo os recursos federais liberados mediante as seguintes Ordens Bancárias (peça 27) :
	NÚMERO DA OB
	DATA DE EMISSÃO
	VALOR R$

	2004OB902728
	13/12/2004
	12.781,25

	2005OB901119
	21/06/2005
	25.562,50

	2005OB901338
	13/07/2005
	51.122,50

	2005OB903397
	22/12/2005
	2,00

	2005OB903398
	22/12/2005
	76.688,00

	2005OB903399
	22/12/2005
	25.562,66

	2006OB902398
	26/09/2006
	5.623,78

	2006OB902399
	26/09/2006
	19.938,72

	2006OB903318
	22/11/2006
	25.561,84

	2006OB903319
	22/11/2006
	0,82

	2007OB902064
	16/07/2007
	16.871,34

	2007OB902065
	16/07/2007
	29.816,01

	2007OB902319
	08/08/2007
	29.999,83

	2007OB902320
	08/08/2007
	9.877,93

	007OB902321
	08/08/2007
	11.247,56

	2007OB902393
	14/08/2007
	23.352,11

	2007OB902394
	14/08/2007
	12.781,33

	2007OB904603
	31/12/2007
	19.428,07

	2007OB904604
	31/12/2007
	76.688,00

4.	Em 10/5/2005, a Associação enviou a prestação de contas (peça 13) , a qual foi analisada pelo INCRA, apontando-se à peça 14 que a ASMUT não comprovou a realização do processo licitatório com a publicação do edital, mapa das propostas apresentadas e avaliação dos preços pela Comissão de licitação, verificando-se ter sido adjudicada e homologada vencedora em 17/1/2005 a empresa Planejamento e Assistência Técnica Rural S/C Ltda. (PLANTAR) . 
5.	No Parecer à peça 14, p. 1-2, destacou o INCRA que os procedimentos administrativos não foram adequados, não havendo observância a princípios básicos estabelecidos na Lei 8.666/1993, como a isonomia, igualdade e moralidade, dentre outros, não podendo a licitação ser sigilosa, sendo acessíveis ao público os atos de seu procedimento, salvo quanto ao conteúdo das propostas até a respectiva abertura, situação que não se verificou na documentação. 
6.	Destacou o Instituto à peça 14, p. 3, que os serviços de contrapartida não foram descritos e nem mensurados no Plano de Trabalho, sendo demonstrados, todavia, como pagos em espécie, nos relatórios, não sendo comprovado nos extratos bancários nenhum depósito feito pela convenente, em desacordo com o art. 20 da IN STN 1/2004. 
7.	Constatou-se ainda à peça 14, p. 3, em relação ao pagamento da Nota Fiscal 00002 (peça 13, p.23) , datada de 11/4/2005, no valor de R$ 13.958,12, referente a serviços prestados de 18/1 a 18/2/2005, a antecipação de seu pagamento, em afronta ao Decreto 93.872/1986 e à Lei 4.320/1964, visto que constou no extrato um pagamento de R$ 12.680,00 no dia 14/2/2005 (peça 13, p. 22) .
8.	Foi apontada também (peça 14, p. 4) a realização de despesas com tarifas bancárias, como taxa de manutenção de contas e despesas com CPMF, no valor de R$ 2.950,69, as quais eram vedadas pela IN/STN 1/97 em seu art. 8°, inciso VII, tendo sido devolvidos apenas R$ 48,00. Observou o INCRA, por outra via, que a prestação de contas a ser entregue em 30/1/2008, foi entregue parcialmente em 27/3/2008, e de forma complementar em 2/10/2008 (peça 14, p.4) .
9.	Quanto à execução física e cumprimento do objeto, manifestou-se o INCRA à peça 18 que a prestadora programou 30 cursos e 25 palestras para os cinco assentamentos (Calmaria I, Tropicália, Esperança, Miritipitanga e Nova Santa Maria) , porém, foram executados 35 cursos e 84 palestras nos cinco assentamentos, constando a comprovação de 34 visitas técnicas e 36 fichas cadastrais para acesso ao Programa Nacional de Fortalecimento da Agricultura Familiar (PRONAF) . 
10.	O INCRA observou ainda à peça 18, deficiências na assessoria técnica, social e ambiental (ATES) , principalmente, em relação a área social, que ficou durante um tempo sem um profissional especializado, porém, admitiu à peça 14, p.4 que 'não se pode questionar o desempenho qualitativo da prestadora, pois no momento de se firmar o convênio, não se definiu quais seriam os indicadores/metas qualitativos que a empresa teria de cumprir'. 
11.	Observou-se que o objeto foi fiscalizado pela concedente dos recursos, consoante Relatórios Técnicos às peças 19 e 20, tendo sido reportadas atividades realizadas em 2005, sendo reconhecida a falta de algumas atividades em 2006 e um declínio na assessoria da PLANTAR em 2007, com reclamações em diversos assentamentos, justificando, a convenente, atrasos na liberação de recursos. 
12.	O Relatório de Tomada de Contas Especial à peça 27 concluiu pela impugnação da totalidade da verba federal repassada (R$ 574.114,47) , imputando débito aos Sr. José Gonçalves Maciel, diretor-presidente, e Sr. Bernardino Marques do Nascimento, diretor-financeiro, bem como à pessoa jurídica Associação de Moradores Unidos da Tropicália (ASMUT) , responsabilizando-os solidariamente pela não comprovação da aplicação dos recursos recebidos durante a vigência do Convênio 12000/2004, SIAFI 513495.   
13.	O Relatório de Auditoria 49/2018 da Controladoria Geral da União (peça 31) chegou às mesmas conclusões. Após serem emitidos o Certificado de Auditoria, o Parecer do Dirigente e o Pronunciamento Ministerial (peças 32, 33 e 34) , o processo foi remetido a este Tribunal.
Da instrução inicial - Peça 32
14.	Na instrução inicial a SECEX/TCE verificou, inicialmente, que não houve transcurso de mais de dez anos desde o fato gerador, sem que tenha havido a notificação do responsável pela autoridade administrativa federal competente (art. 6º, inciso II, c/c art. 19 da IN/TCU 71/2012, modificada pela IN/TCU 76/2016) . Constatou que o valor atualizado do débito (sem juros) em 1/1/2017 era superior a R$ 100.000,00, na forma estabelecida pelos arts. 6º Inciso I, e 19 da IN/TCU 71/2012, modificada pela IN/TCU 76/2016. Por outra via, apurou a Secretaria a não existência de outros processos de TCE contra os responsáveis nos sistemas internos do Tribunal. 
15.	Considerando a análise da prestação de contas efetuada pelo INCRA à peça 14, além de pareceres e relatórios às peças 18, 19 e 20, concluiu a Unidade Técnica pela execução parcial da avença, com comprovação de atividades realizadas nos assentamentos de 2005 a 2007, mediante fotografias e depoimentos, não havendo, entretanto, justificativa razoável para a não prestação integral dos serviços de assessoria técnica a partir de 2006 ou o declínio das atividades em 2007. 
16.	No exame técnico, reparou-se que o tomador de contas impugnou a totalidade da verba transferida, com informação à peça 14, p. 4, da 'malversação dos recursos públicos', considerando a não comprovação do procedimento licitatório. No entanto, entendeu-se que a ocorrência relativa à possível falta de licitação, por si, não era apropriada a ensejar a devolução integral dos recursos.
17.	Diante do exposto, considerando que os autos não continham informação específica acerca do percentual de execução física realizado, sugeriu-se, de modo preliminar, à peça 32, a realização de diligência ao INCRA, solicitando que o Instituto informasse quanto correspondeu a execução física, em termos percentuais, ao objeto do convênio. Por outra via, sugeriu-se solicitar ao INCRA que confirmasse se a não comprovação do procedimento licitatório era o único motivo para ensejar a instauração da TCE exigindo-se a devolução da totalidade da verba, considerando outras ocorrências reportadas à peça 14, p. 1-4, além da constatação de uma execução parcial e benefício às famílias assentadas, retratada às peças 18, 19 e 20.
Da instrução antecedente - Peça 38
18.	Conforme relatado na instrução antecedente, em resposta à diligência promovida por esta Secretaria, por meio do Ofício 1456/2018-TCU/Secex-TCE, datado de 11/9/2018 (peça 35) , o INCRA apresentou, tempestivamente, informações e esclarecimentos constantes à peça 37. Na resposta, o Instituto confirmou, quanto à execução física, a programação de 30 cursos, sendo realizados 35, além da programação de 25 palestras, sendo realizadas 84, constando, ainda, a realização de 34 visitas técnicas e o preenchimento de 36 fichas cadastrais.
19.	Registrou-se que esta Unidade Técnica já havia noticiado na instrução preliminar a realização de diversas atividades nos assentamentos, as quais foram reportadas pelo INCRA em seus relatórios de vistoria às peças 19 e 20, verificando-se indícios de que houve execução parcial do ajuste com benefícios às famílias, situação que deveria ter sido considerada pelo tomador de contas antes de exigir a totalidade do valor do convênio. 
20.	Registrou-se também que, nestes termos, o primeiro Relatório Técnico à peça 20, p. 3-6, reportou, após vistoria realizada em março de 2005, a elaboração, implantação e acompanhamento de projetos, articulação com entidades, parcerias, treinamentos realizados, visitas, palestras, cursos e formação de grupos, entre outras atividades, não sendo reportadas restrições à execução física. 
21.	Noticiou-se que o segundo Relatório, datado de agosto de 2006 (peça 20, p.8-17) , reportou a elaboração e acompanhamento de projetos, capacitação, reuniões, troca de experiências, etc., porém, destacou problemas referentes à mobilização dos agricultores, que só compareciam se o assunto fosse 'crédito', além de queixas quanto à assistência, conflitos internos, adiamento de cursos, etc.
22.	Noticiou-se ainda que um terceiro relatório, datado de 19/3/2007 (peça 20, p. 19-27) , referente ao período janeiro a março de 2007, foi elaborado pelo INCRA, constatando que houve declínio na assessoria prestada pela empresa Plantar a partir deste exercício, sendo poucas as visitas aos lotes, havendo apenas um curso realizado, além do que os trabalhos na área socioambiental não foram iniciados. Os assentados, em sua maioria, manifestaram-se insatisfeitos com a assessoria fornecida, apesar de não terem consciência da importância da assessoria socioambiental. Na oportunidade, justificou a prestadora de serviços que o declínio da qualidade da assessoria deveu-se a atrasos na liberação de recursos. 
23.	Apurou-se que havia informação no relatório à peça 20, p. 26, de que o último recebimento da empresa teria ocorrido em 22/11/06, referente aos trabalhos realizados de maio a junho de 2006. No entanto, verificou-se que havia um recibo de pagamento à peça 16, p.8, no valor de R$ 28.118,93, emitido pela empresa em 15/12/2006, contrariando a afirmação. Registrou-se que o INCRA reportou, no relatório (peça 20, p.26-27) , que a prestadora se encontrava com problemas na prestação de contas, que, enquanto não resolvidos, impediam a liberação de recursos. 
24.	Mencionou-se que, nestes termos, não se justificavam as ocorrências, concluindo-se pela execução parcial do ajuste, devendo ser impugnados os valores transferidos à ASMUT a partir de janeiro de 2007, eis que além de não haver a prestação de serviços a contento, conforme relatado pelo INCRA, com depoimentos de beneficiários, também foi verificado à peça 17 que nenhuma das notas fiscais apresentada na prestação de contas é do exercício (2007) , não havendo comprovação das despesas a partir do citado ano, em que pese o recebimento de recursos, conforme se avistava nos extratos bancários (peça 15) . Pelo exposto, deveriam ser citados solidariamente os responsáveis pelos valores recebidos a partir de 2007 e não comprovados ou cujos serviços não realizados não foram justificados.
25.	Informou-se que o INCRA citou, na resposta à diligência à peça 37, em relação à licitação, que também não foi comprovada, que o objeto do convênio previa o repasse de recursos para a contratação de prestadora de serviços de Assessoria Técnica, Social e Ambiental à Reforma Agrária, sendo que a Cláusula Segunda, Item 2, obrigava o convenente a realizar os procedimentos necessários à referida contratação por meio de processo licitatório, o que não ocorreu. 
26.	Informou-se ainda que o Instituto salientou que antes da celebração da avença, a empresa Plantar já havia sido escolhida, conforme demonstram atas de assembleias, não sendo identificados documentos de licitação no processo administrativo, apesar da ASMUT ser notificada da ausência. No caso, a Comissão de TCE do INCRA, salvo melhor interpretação, julgou que a ausência do procedimento licitatório (ou de comprovantes de sua realização) e as informações do relatório técnico final, eram suficientes para caracterizar a 'impugnação de despesas', uma vez que a ASMUT não atendeu a Cláusula Segunda, Item 2, da avença.
27.	Considerou-se, em relação ao procedimento licitatório, que a não comprovação deveria ensejar a audiência dos responsáveis para apresentação de razões de justificativa, uma vez que não havia débito envolvido. Conforme destacou Parecer do INCRA à peça 14, p. 1-2, não houve observância a princípios básicos estabelecidos na Lei 8.666/1993, como a isonomia, igualdade e moralidade, dentre outros, não podendo a licitação ser sigilosa, devendo ser acessíveis ao público os atos de seu procedimento, salvo quanto ao conteúdo das propostas até a respectiva abertura. 
28.	Propôs-se, quanto à antecipação de pagamento de despesa, evidenciada à peça 14, p.3, em relação ao pagamento da Nota Fiscal 00002 (peça 13, p.23) , datada de 11/4/2005, no valor de R$ 13.958,12, referente a serviços prestados de 18/1 a 18/2/2005, em afronta ao Decreto 93.872/1986 e à Lei 4.320/1964, visto que constou no extrato um pagamento de R$ 12.680,00 no dia 14/2/2005 (peça 13, p.22) , a realização de audiência para apresentação de justificativas. 
29.	Concluiu-se, no que se referia à não comprovação dos valores devidos em contrapartida (peça 14, p.3) , que deveria ser realizada a citação das partes, uma vez configurado dano ao erário. Observou-se que a cláusula sexta do ajuste previu uma contrapartida de R$ 47.290,62, que seria caracterizada pela utilização nos serviços conforme cronograma de desembolso constante do plano de trabalho, e que o parágrafo único previa que o convenente recolheria à conta do INCRA o valor corrigido da contrapartida pactuada, caso deixasse de comprovar a sua aplicação na consecução do convênio. 
30.	Salientou-se que os serviços de contrapartida não foram descritos e nem mensurados no plano de trabalho, mas que a convenente apresentou na prestação de contas informações de contrapartida em espécie, não sendo evidenciado nos extratos bancários (peça 15) nenhum depósito feito na conta do convênio, contrariando o art. 20 da IN STN 1/2004. Como não havia sido definida uma data de aplicação destes recursos, considerou-se o prazo para exigência o prazo final de vigência do convênio. 
31.	Informou-se, em relação às despesas bancárias e de CPMF (peça 14, p. 4) , que não seriam ocorrências aptas a ensejar a reposição pelos responsáveis, considerando o trânsito de recursos por bancos oficiais, conforme entendimentos do TCU (Acórdão 4661/2017-TCU-Primeira Câmara, Acórdão 6197/2016-TCU-Primeira Câmara) .
32.	Concluiu-se pela necessidade de realização de citação e audiência dos responsáveis. Abaixo constam as informações necessárias à caracterização da irregularidade.
a) realizar a citação do Sr. José Gonçalves Maciel (CPF XXX.563.822-XX) , na condição de Diretor-Presidente, e Sr. Bernardino Marques do Nascimento (CPF XXX.321.882-XX) , na condição de Diretor-Financeiro, em solidariedade com a Associação de Moradores Unidos da Tropicália - ASMUT (CNPJ 01.587.330/0001-98) , com fundamento nos arts. 10, § 1º, e 12, incisos I e II, da Lei 8.443/1992, c/c o art. 202, incisos I e II, do RI/TCU, para que, no prazo de quinze dias, apresentem alegações de defesa em decorrência da irregularidade descrita abaixo: 
Irregularidade: não comprovação da boa e regular aplicação dos recursos recebidos por meio do convênio n. 12000/2004, celebrado em 2/12/2004 entre o INCRA e a Associação de Moradores Unidos da Tropicália - ASMUT, para contratação de prestadora de serviços de Assessoria Técnica, Social e Ambiental à Reforma Agrária destinado a 409 (quatrocentos e nove) famílias de agricultores _assentadas nos Projetos de Assentamento MIRITIPITANGA, TROPICALIA, CALMARIA I, NOVA SANTA MARIA E ESPERANÇA.
Conduta: 
 Não comprovar o nexo de causalidade entre os recursos recebidos e o objeto pactuado, considerando os pareceres, análise da prestação de contas e relatórios do INCRA às peças 13, 14, 18, 19 e 20, apontando deficiências na prestação de serviços de assessoria técnica, social e ambiental (ATES) e declínio da assessoria da contratada (empresa PLANTAR) em 2007, com reclamações em diversas comunidades, além da não comprovação, mediante notas fiscais (peça 17) , dos serviços realizados em 2007, em que pese o recebimento de recursos, conforme identificado nos extratos bancários (peça 15) . 
 Não realizar os recursos de contrapartida previstos na cláusula quarta do convênio n. 12000/2004, celebrado em 2/12/2004 entre o INCRA e a Associação de Moradores Unidos da Tropicália - ASMUT, no valor de R$ 47.290,62.
Dispositivos violados: parágrafo único do art. 70 da Constituição Federal; art. 93 do Decreto-Lei 200/67, art. 20 da IN STN n° 1/2004, cláusula segunda, item 2, 'l', quarta, sexta e décima terceira do Termo de Convênio.
Nexo de causalidade: a não comprovação do nexo de causalidade entre os recursos recebidos e o objeto pactuado, considerando os pareceres, análise da prestação de contas e relatórios do INCRA às peças 13, 14, 18, 19 e 20, apontando deficiências na prestação de serviços de assessoria técnica, social e ambiental (ATES) e declínio da assessoria da contratada (empresa PLANTAR) em 2007, com reclamações em diversas comunidades, bem como a não comprovação, mediante notas fiscais (peça 17) , dos serviços realizados em 2007, em que pese o recebimento de recursos, conforme identificado nos extratos bancários (peça 15) , resultou em presunção de dano ao Erário; a não realização dos recursos de contrapartida previstos na cláusula quarta do convênio n. 12000/2004, celebrado em 2/12/2004 entre o INCRA e a Associação de Moradores Unidos da Tropicália - ASMUT, no valor de R$ 47.290,62 resultou em dano ao Erário.
Culpabilidade: não há excludentes de ilicitude, de culpabilidade e de punibilidade. É razoável supor que os responsáveis tinham consciência da ilicitude de sua conduta, sendo exigível condutas diversas das praticadas, qual seja, comprovar a boa e regular aplicação dos recursos repassados mediante o convênio, assim como os recursos derivados de contrapartida.
	DATA DA OCORRÊNCIA
	VALOR ORIGINAL
R$

	16/07/2007
	16.871,34

	16/07/2007
	29.816,01

	08/08/2007
	29.999,83

	08/08/2007
	9.877,93

	08/08/2007
	11.247,56

	14/08/2007
	23.352,11

	14/08/2007
	12.781,33

	31/12/2007
	19.428,07

	31/12/2007
	76.688,00

	31/12/2007
	47.290,62

Valor total do débito atualizado (sem juros de mora) até 13/11/2018: R$ 525.711,95.
b) realizar a audiência do Sr. José Gonçalves Maciel (CPF XXX.563.822-XX) , na condição de Diretor-Presidente, Sr. Bernardino Marques do Nascimento (CPF XXX.321.882-XX) , na condição de Diretor-Financeiro, com fundamento nos arts. 10, § 1º, e 12, incisos I e III, da Lei 8.443/1992 c/c o art. 202, incisos I e III, do RI/TCU, para que, no prazo de quinze dias, apresentem razões de justificativa quanto às irregularidades detalhadas a seguir:
Irregularidade: infração à norma legal ou regulamentar de natureza contábil, financeira, orçamentária, operacional ou patrimonial, considerando a não comprovação da realização de licitação para a contratação de prestadora de serviços de Assessoria Técnica, Social e Ambiental à Reforma Agrária, destinado a 409 (quatrocentos e nove) famílias de agricultores assentadas nos Projetos de Assentamento MIRITIPITANGA, TROPICALIA, CALMARIA I, NOVA SANTA MARIA E ESPERANÇA, além do pagamento antecipado de despesas, conforme apurado na análise da prestação de contas à peça 14, p.3.
Conduta:
 Não comprovar a realização do procedimento licitatório para contratação da empresa Planejamento e Assistência Técnica Rural S/C Ltda. - PLANTAR, não sendo verificada a publicação do edital, mapa das propostas apresentadas e avaliação dos preços pela Comissão de licitação. 
 Realizar despesa antecipada em relação à prestação de serviços, considerando o pagamento da Nota Fiscal n° 00002, datada de 11/4/2005, no valor de R$  13.958,12, referente a serviços prestados de 18/1 a 18/2/2005, no dia 14/2/2005.
Dispositivos violados: parágrafo único do art. 70 da Constituição Federal; art. 93 do Decreto-Lei 200/67, Lei 8.666.93, art. 1º. Parágrafo 3º, art. 38 a 50, e art. 63 da Lei 4.320/64, cláusula segunda, item 2, 'a' e 'l', e cláusula décima terceira do Termo de Convênio.
33.	A Unidade Técnica acolheu a proposta alvitrada, conforme se verifica na peça 40. Foram efetuadas as citações dos responsáveis, nos moldes adiante:
	Ofício
	Data do ofício
	Data de Recebimento do Ofício
	Destinatário
	Observação

	Ofício 3364/2018-TCU/Secex-TCE (peça 41) 
	3/12/2018
	Não procurado (peças 46-47) 
	Associação de Moradores Unidos da Tropicália
	Ofício remetido ao endereço constante do Sistema da Receita Federal (peça 49) .

	Ofício 3366/2018-TCU/Secex-TCE (peça 42) 
	3/12/2018
	Não procurado (peças 45-48) 
	José Gonçalves Maciel
	Ofício remetido ao endereço constante do Sistema da Receita Federal (peça 51) .

	Ofício 3365/2018-TCU/Secex-TCE (peça 43) 
	3/12/2018
	Não procurado (peça 44) 
	Bernardino Marques do Nascimento
	Ofício remetido ao endereço constante do Sistema da Receita Federal (peça 50) .

	Ofício 2990/2019-TCU/Secex-TCE (peça 61) 
	27/5/2019
	Não procurado (peça 65) 
	José Gonçalves Maciel
	Ofício remetido ao endereço constante do Sistema da Receita Federal (peças 52 e 57) .

	Ofício 2991/2019-TCU/Secex-TCE (peça 62) 
	27/5/2019
	Não procurado (peça 66) 
	Bernardino Marques do Nascimento
	Ofício remetido ao endereço constante do Sistema da Receita Federal (peças 53 e 58) .

	Ofício 2988/2019-TCU/Secex-TCE (peça 59) 
	27/5/2019
	Não procurado (peça 64) 
	Associação de Moradores Unidos da Tropicália
	Ofício remetido ao endereço do presidente da ASMUT, constante do Sistema da Receita Federal (peça 55) .

	Ofício 2989/2019-TCU/Secex-TCE (peça 60) 
	27/5/2019
	Não procurado (peça 63) 
	Associação de Moradores Unidos da Tropicália
	Ofício remetido ao endereço do presidente da ASMUT, constante do Sistema da Receita Federal (peça 49 e 56) .

	Edital 0263/2019-TCU/Seproc (peça 67) 
	27/9/2019
	Responsável notificado
	Associação de Moradores Unidos da Tropicália
	Edital publicado no DOU de 29/10/2019 (peça 71) 

	Edital 0264/2019-TCU/Seproc (peça 68) 
	27/9/2019
	Responsável notificado
	Bernardino Marques do Nascimento
	Edital publicado no DOU de 29/10/2019 (peça 70) 

	Edital 0265/2019-TCU/Seproc (peça 69) 
	27/9/2019
	Responsável notificado
	José Gonçalves Maciel
	Edital publicado no DOU de 29/10/2019 (peça 72) 

34.	Conforme Despacho de Conclusão das Comunicações Processuais (peça 73) , informamos que as providências inerentes às comunicações processuais foram concluídas. 
35.	Transcorrido o prazo regimental, os responsáveis permaneceram silentes, devendo ser considerados revéis, nos termos do art. 12, §3º, da Lei 8.443/1992.
ANÁLISE DOS PRESSUPOSTOS DE PROCEDIBILIDADE DA IN/TCU 71/2012
Apreciação do Prejuízo ao Contraditório e Ampla Defesa
36.	Consta no item 14 da instrução inicial (peça 32) que não houve transcurso de mais de dez anos desde o fato gerador sem que tenha havido a notificação do responsável pela autoridade administrativa federal competente, uma vez que os recursos começaram a ser transferidos em 13/2/2004 e houve notificações no período de 28/12/2006 a 20/10/2010, assim como notificação por meio de edital em 15/5/2018 (peça 12, p. 1-5) .
37.	Apurou-se na instrução antecedente (peça 38) que deveriam ser impugnados os valores transferidos à ASMUT a partir de janeiro de 2007, eis que além de não haver a prestação de serviços a contento, conforme relatado pelo INCRA, com depoimentos de beneficiários, também foi verificado à peça 17 que nenhuma das notas fiscais apresentada na prestação de contas era do exercício (2007) , não havendo comprovação das despesas a partir do citado ano.
38.	Verifica-se, na peça 12, p. 1-4, que foi expedido ofício em dezembro de 2006 ao Sr. José Gonçalves Maciel em razão da detecção de falta de apresentação da prestação de contas relativa aos meses de março e abril de 2006. No Ofício 728/2007 (peça 12, p. 3) , em relação ao ano de 2007, foi solicitada apenas a programação das atividades a serem desenvolvidas no referido ano. Em relação ao Ofício 1749/2010 (peça 12, p. 4) não consta nos autos que tenha havido recebimento do referido expediente. Somente em 15/5/2018 (peça 12, p. 5) houve notificação dos responsáveis, por meio de edital, pelo valor total repassado.
39.	Portanto, verifica-se que houve o transcurso de mais de dez anos desde o fato gerador sem que tenha havido a notificação dos responsáveis pela autoridade administrativa federal competente (art. 6º, inciso II, c/c art. 19 da IN/TCU 71/2012, modificada pela IN/TCU 76/2016) , uma vez que as irregularidades sancionadas referem-se ao ano de 2007 e as notificações por edital ocorreram em 15/5/2018 (peça 12, p.5) .
Valor de Constituição da TCE 
40.	Verifica-se que o valor atualizado do débito apurado (sem juros) em 1/1/2017 é superior ao limite mínimo de R$ 100.000,00, na forma estabelecida conforme os arts. 6º, inciso I, e 19 da IN/TCU 71/2012, modificada pela IN/TCU 76/2016.
OUTROS DÉBITOS NOS SISTEMAS DO TCU COM OS MESMOS RESPONSÁVEIS
41.	Informa-se que não foram encontrados débitos imputáveis aos responsáveis em outros processos no Tribunal.
EXAME TÉCNICO
Da validade das notificações
42.	Preliminarmente, cumpre tecer breves considerações sobre a forma como são realizadas as comunicações processuais no TCU. A esse respeito, destacam-se o art. 179, do Regimento Interno do TCU (Resolução 155, de 4/12/2002) e o art. 4º, inciso III, § 1º, da Resolução TCU 170, de 30 de junho de 2004, in verbis:
Art. 179. A citação, a audiência ou a notificação, bem como a comunicação de diligência, farse-ão:
I - mediante ciência da parte, efetivada por servidor designado, por meio eletrônico, fac-símile, telegrama ou qualquer outra forma, desde que fique confirmada inequivocamente a entrega da comunicação ao destinatário;
II - mediante carta registrada, com aviso de recebimento que comprove a entrega no endereço do destinatário;
III - por edital publicado no Diário Oficial da União, quando o seu destinatário não for localizado
 (...) 
Art. 3º As comunicações serão dirigidas ao responsável, ou ao interessado, ou ao dirigente de órgão ou entidade, ou ao representante legal ou ao procurador constituído nos autos, com poderes expressos no mandato para esse fim, por meio de:
I - correio eletrônico, fac-símile ou telegrama;
II - servidor designado;
III - carta registrada, com aviso de recebimento;
IV - edital publicado no Diário Oficial da União, quando o seu destinatário não for localizado, nas hipóteses em que seja necessário o exercício de defesa.
Art. 4º. Consideram-se entregues as comunicações:
I - efetivadas conforme disposto nos incisos I e II do artigo anterior, mediante confirmação da ciência do destinatário;
II - realizadas na forma prevista no inciso III do artigo anterior, com o retorno do aviso de recebimento, entregue comprovadamente no endereço do destinatário;
III - na data de publicação do edital no Diário Oficial da União, quando realizadas na forma prevista no inciso IV do artigo anterior.
§ 1º O endereço do destinatário deverá ser previamente confirmado mediante consulta aos sistemas disponíveis ao Tribunal ou a outros meios de informação, a qual deverá ser juntada ao respectivo processo.
 (...) 
43.	Bem se vê, portanto, que a validade da citação via postal não depende de que o aviso de recebimento seja assinado pelo próprio destinatário da comunicação, o que dispensa, no caso em tela, a entrega do AR em 'mãos próprias'. A exigência da norma é no sentido de o Tribunal verificar se a correspondência foi entregue no endereço correto, residindo aqui a necessidade de certeza inequívoca. 
44.	Não é outra a orientação da jurisprudência do TCU, conforme se verifica dos julgados a seguir transcritos:
São válidas as comunicações processuais entregues, mediante carta registrada, no endereço correto do responsável, não havendo necessidade de que o recebimento seja feito por ele próprio (Acórdão 3648/2013-TCU-Segunda Câmara, Relator Ministro JOSÉ JORGE) ;
É prescindível a entrega pessoal das comunicações pelo TCU, razão pela qual não há necessidade de que o aviso de recebimento seja assinado pelo próprio destinatário. Entregandose a correspondência no endereço correto do destinatário, presume-se o recebimento da citação. (Acórdão 1019/2008-TCU-Plenário, Relator Ministro BENJAMIN ZYMLER) ;
As comunicações do TCU, inclusive as citações, deverão ser realizadas mediante Aviso de Recebimento - AR, via Empresa Brasileira de Correios e Telégrafos, bastando para sua validade que se demonstre que a correspondência foi entregue no endereço correto. (Acórdão 1526/2007-TCU-Plenário, Relator Ministro AROLDO CEDRAZ) .
45.	A validade do critério de comunicação processual do TCU foi referendada pelo Supremo Tribunal Federal, nos termos do julgamento do MS-AgR 25.816/DF, por meio do qual se afirmou a desnecessidade da ciência pessoal do interessado, entendendo-se suficiente a comprovação da entrega do 'AR' no endereço do destinatário:
Ementa: agravo regimental. Mandado de segurança. Desnecessidade de intimação pessoal das decisões do tribunal de contas da união. Art. 179 do regimento interno do TCU. Intimação do ato impugnado por carta registrada, iniciado o prazo do art. 18 da lei nº 1.533/51 da data constante do aviso de recebimento. Decadência reconhecida. Agravo improvido.
O envio de carta registrada com aviso de recebimento está expressamente enumerado entre os meios de comunicação de que dispõe o Tribunal de Contas da União para proceder às suas intimações.
O inciso II do art. 179 do Regimento Interno do TCU é claro ao exigir apenas a comprovação da entrega no endereço do destinatário, bastando o aviso de recebimento simples. 
Da revelia do responsável
46.	Após inúmeras tentativas de localizar os responsáveis (peças 41, 42, 43, 59 e 60-62) , as citações foram efetivadas por meio de Editais, publicados no DOU de 29/10/2019 (peça 70-72) .
47.	Nos processos do TCU, a revelia não leva à presunção de que seriam verdadeiras todas as imputações levantadas contra os responsáveis, diferentemente do que ocorre no processo civil, em que a revelia do réu opera a presunção da verdade dos fatos narrados pelo autor. Dessa forma, a avaliação da responsabilidade do agente não pode prescindir da prova existente no processo ou para ele carreada. 
48.	Ao não apresentarem suas defesas, os responsáveis deixaram de produzir prova da regular aplicação dos recursos sob suas responsabilidades, em afronta às normas que impõem aos gestores públicos a obrigação legal de, sempre que demandados pelos órgãos de controle, apresentar os documentos que demonstrem a correta utilização das verbas públicas, a exemplo do contido no art. 93 do Decreto-Lei 200/1967: 'Quem quer que utilize dinheiros públicos terá de justificar seu bom e regular emprego na conformidade das leis, regulamentos e normas emanadas das autoridades administrativas competentes.' 
49.	Mesmo as alegações de defesa não sendo apresentadas, considerando o princípio da verdade real que rege esta Corte, foi analisada a questão abaixo, relativa ao contraditório e à ampla defesa.
Apreciação do Prejuízo ao Contraditório e Ampla Defesa
50.	Embora tenham sido apontadas irregularidades, verifica-se que houve o transcurso de mais de dez anos desde o fato gerador sem que tenha havido a notificação dos responsáveis pela autoridade administrativa federal competente (art. 6º, inciso II, c/c art. 19 da IN/TCU 71/2012, modificada pela IN/TCU 76/2016) , uma vez que as irregularidades sancionadas ocorreram em 2007 (conforme consta no item 32 da presente instrução não houve comprovação, mediante notas fiscais, dos serviços realizados em 2007) e as notificações por edital ocorreram em 15/5/2018 (peça 12, p.5) .
Prescrição da Pretensão Punitiva
51.	Vale ressaltar que a pretensão punitiva do TCU, conforme Acórdão 1441/2016-TCU-Plenário, Relator: Benjamin Zymler, que uniformizou a jurisprudência acerca dessa questão, subordina-se ao prazo geral de prescrição indicado no art. 205 do Código Civil, que é de dez anos, contado da data de ocorrência da irregularidade sancionada, nos termos do art. 189 do Código Civil, sendo este prazo interrompido pelo ato que ordenar a citação, a audiência ou a oitiva da responsável.
52.	No caso em exame, ocorreu a prescrição, uma vez que as irregularidades sancionadas ocorreram em 2007, não houve prestação de serviços a contento, conforme relatado pelo INCRA, com depoimentos de beneficiários, e nenhuma das notas fiscais apresentada na prestação de contas era de 2007, não havendo comprovação das despesas a partir do citado ano, e os atos de ordenação das citações ocorreram em 29/10/2019 (peças 67-72) .
CONCLUSÃO
53.	Em face da análise promovida na seção 'Exame Técnico', verifica-se que os responsáveis não lograram comprovar a boa e regular aplicação dos recursos. Instados a se manifestarem, optaram pelo silêncio, configurando a revelia, nos termos do §3º, do art. 12, da Lei 8.443/1992. Ademais, inexistem nos autos elementos que demonstrem a boa-fé dos responsáveis ou a ocorrência de outras excludentes de culpabilidade.
54.	Verifica-se que houve o transcurso de mais de dez anos desde o fato gerador sem que tenha havido a notificação dos responsáveis pela autoridade administrativa federal competente e que houve a prescrição da pretensão punitiva, conforme análise realizada nos itens 36-39 e 54-55 da presente instrução.
55.	Conforme se constata na peça 22, somente em 19/6/2017 foi solicitada autorização para abertura de Tomada de Contas Especial para apuração dos fatos relativos à execução do convênio, ficando evidente que a morosidade na análise da prestação de contas resultou no decurso de prazo que impossibilitou a cobrança da dívida dos responsáveis, não se encontrando nos autos comprovação de que, nesse caso concreto, tal decurso não tenha sido prejudicial.
56.	Constata-se a ausência dos pressupostos de constituição e de desenvolvimento válido e regular do processo, devendo essa tomada de contas especial ser arquivada com fundamento no art. 6º, inc. II, e 19, da IN/TCU 71/2012, modificada pela IN/TCU 76/2016, e no art. 1º, inciso I, da Lei 8.443/1992, c/c os arts. 169, inciso VI, e 212 do Regimento Interno do TCU.
PROPOSTA DE ENCAMINHAMENTO
57.	Diante do exposto, submetem-se os autos à consideração superior, propondo:
a) arquivar a presente tomada de contas especial, ante a ausência de pressupostos de constituição e de desenvolvimento válido e regular do processo com fundamento no art. 6º, inc. II, e 19, da IN/TCU 71/2012, modificada pela IN/TCU 76/2016, e no art. 1º, inciso I, da Lei 8.443/1992, c/c os arts. 169, inciso VI, e 212, do Regimento Interno do TCU; e
b) enviar cópia do acórdão que vier a ser proferido ao Instituto Nacional de Colonização e Reforma Agrária, ao Sr. José Gonçalves Maciel (CPF XXX.563.822-XX) , ao Sr. Bernardino Marques do Nascimento (CPF XXX.321.882-XX) e Associação de Moradores Unidos da Tropicália - ASMUT (CNPJ 01.587.330/0001-98) , para ciência, informando que a presente deliberação, acompanhada do Relatório e do Voto que a fundamenta, está disponível para a consulta no endereço www.tcu.gov.br/acordaos." 
II - PARECER DO MP/TCU
" (...) O Ministério Público de Contas, pelos motivos a seguir declinados, discorda da proposta de encaminhamento oferecida pela unidade técnica. 
Nesse sentido, convém observar que a solução oferecida pela unidade técnica decorre do fato de ter havido 'transcurso de mais de dez anos desde o fato gerador sem que tenha havido a notificação dos responsáveis pela autoridade administrativa federal competente (art. 6º, inciso II, c/c art. 19 da IN/TCU 71/2012, modificada pela IN/TCU 76/2016) , uma vez que as irregularidades sancionadas ocorreram em 2007 (conforme consta no item 32 da presente instrução não houve comprovação, mediante notas fiscais, dos serviços realizados em 2007) e as notificações por edital ocorreram em 15/5/2018 (peça 12, p.5) .'
Ocorre que, neste caso em concreto, o Tribunal já promoveu diligências, citações e audiência. O processo, em virtude dos elementos ora colacionados, já está apto a receber decisão definitiva de mérito. 
Com efeito, o arquivamento tardio do processo, na forma que propõe a unidade instrutiva, sem que seja evidenciada, e sequer alegada pelos responsáveis, qualquer dificuldade no exercício do contraditório e da ampla defesa, não se mostra razoável. Constituiria, segundo entende o MP de Contas, um benefício indevido aos responsáveis que, chamados em época própria, não comprovaram a correta aplicação dos recursos públicos. 
Deve o Tribunal, frente à faculdade prevista no art. 6º da IN 76/2012, perseguir o dano constatado pela unidade instrutiva ao tempo da instrução acostada à peça 38. 
 Dito isso, considerando ainda o disposto na Constituição Federal acerca da imprescritibilidade das ações ressarcimento ao erário (cf. §5º do art. 37) , o Ministério Público de Contas entende que deve ser promovido o julgamento de mérito dos presentes autos. 
Ante o exposto, o MP de Contas propõe:
considerar revéis, para todos os efeitos, os senhores José Gonçalves Maciel (CPF XXX.563.822-XX) e Bernardino Marques do Nascimento (CPF XXX.321.882-XX) , bem como a Associação de Moradores Unidos da Tropicália - ASMUT (CNPJ 01.587.330/0001-98) , dando-se prosseguimento ao processo, com fulcro no art. 12, § 3º, da Lei 8.443/1992;
com fundamento nos arts. 1º, inciso I, 16, inciso III, alíneas 'b' e 'c' da Lei 8.443/1992, c/c os arts. 19 e 23, inciso III, da mesma Lei, e com arts. 1º, inciso I, 209, incisos II e III, 210 e 214, inciso III, do Regimento Interno, julgar irregulares as contas de José Gonçalves Maciel (CPF XXX.563.822-XX) , e Bernardino Marques do Nascimento (CPF XXX.321.882-XX) ;
com fundamento nos arts. 1º, inciso I, 16, inciso III, alínea 'c' da Lei 8.443/1992, c/c os arts. 19 e 23, inciso III, da mesma Lei, e com arts. 1º, inciso I, 209, inciso III, 210 e 214, inciso III, do Regimento Interno, julgar irregulares as contas da Associação de Moradores Unidos da Tropicália - ASMUT (CNPJ 01.587.330/0001-98) ;
condenar José Gonçalves Maciel (CPF XXX.563.822-XX) , Bernardino Marques do Nascimento (CPF XXX.321.882-XX) e a Associação de Moradores Unidos da Tropicália - ASMUT (CNPJ 01.587.330/0001-98) , em caráter solidário, ao pagamento das quantias a seguir especificadas, com a fixação do prazo de quinze dias, a contar da notificação, para comprovar, perante o Tribunal (art. 214, inciso III, alínea 'a', do Regimento Interno) , o recolhimento da dívida aos cofres do Instituto Nacional de Colonização e Reforma Agrária - INCRA, atualizada monetariamente e acrescida dos juros de mora, calculados a partir das datas discriminadas, até a data do recolhimento, na forma prevista na legislação em vigor;
	DATA DA OCORRÊNCIA
	VALOR ORIGINAL
R$

	16/07/2007
	16.871,34

	16/07/2007
	29.816,01

	08/08/2007
	29.999,83

	08/08/2007
	9.877,93

	08/08/2007
	11.247,56

	14/08/2007
	23.352,11

	14/08/2007
	12.781,33

	31/12/2007
	19.428,07

	31/12/2007
	76.688,00

	31/12/2007
	47.290,62

autorizar, desde logo, nos termos do art. 28, inciso II, da Lei 8.443/1992, a cobrança judicial das dívidas, caso não atendidas as notificações;
autorizar, caso seja de interesse dos responsáveis, o pagamento das dívidas em 36 parcelas mensais e consecutivas, nos termos do art. 26 da Lei 8.443/1992 c/c o art. 217 do Regimento Interno, fixando-lhes o prazo de quinze dias, a contar do recebimento da notificação, para comprovarem perante o Tribunal o recolhimento da primeira parcela, e de trinta dias, a contar da parcela anterior, para comprovarem os recolhimentos das demais parcelas, devendo incidir sobre cada valor mensal, atualizado monetariamente, os juros de mora devidos, na forma prevista na legislação em vigor; e
encaminhar cópia da deliberação ao Procurador-Chefe da Procuradoria da República no Pará, nos termos do § 3º do art. 16 da Lei 8.443/1992 c/c o § 7º do art. 209 do Regimento Interno do TCU, para adoção das medidas cabíveis, e comunicar-lhe que o relatório e o voto que fundamentam a decisão podem ser acessados por meio do endereço eletrônico www.tcu.gov.br/acordaos e que, caso haja interesse, o Tribunal pode enviar-lhe cópia desses documentos sem qualquer custo."
	É o relatório.

não há.

Procurador Júlio Marcelo de Oliveira.

TOMADA DE CONTAS ESPECIAL. CONVÊNIO. PRESTAÇÃO DE SERVIÇOS DE ASSESSORIA TÉCNICA, SOCIAL E AMBIENTAL À REFORMA AGRÁRIA. NÃO COMPROVAÇÃO DA REGULAR APLICAÇÃO DE PARTE DOS RECURSOS TRANSFERIDOS. CITAÇÃO. AUDIÊNCIA. REVELIA. CONTAS IRREGULARES. DÉBITO. CIÊNCIA.

TOMADA DE CONTAS ESPECIAL (TCE)

Secretaria de Controle Externo de Tomada de Contas Especial (SecexTCE).

Trata-se de tomada de contas especial instaurada pelo Instituto Nacional de Colonização e Reforma Agrária (Incra) em desfavor da Associação de Moradores Unidos da Tropicália (ASMUT) , bem como dos Srs. José Gonçalves Maciel, na condição de Diretor-Presidente, e Bernardino Marques do Nascimento, na condição de Diretor-Financeiro, em face da não aprovação da prestação de contas dos recursos recebidos por meio do Convênio 12000/2004, que teve por objetivo "a contratação de prestadora de serviços de assessoria técnica, social e ambiental à reforma agrária destinados a 409  famílias de agricultores assentadas no (s) Projeto (s) de Assentamento Miritipitanga, Tropicália, Calmaria I, Nova Santa Maria e Esperança, localizados no Município de Tomé-Açu/PA .
2.	O termo do convênio previu a aplicação do valor total de R$ 520.196,87, sendo R$ 472.906,25 em recursos do concedente e R$ 47.290,62 referentes à contrapartida. As quantias federais foram repassadas no período de dezembro de 2004 a dezembro de 2007, por meio da emissão de dezenove ordens bancárias.
3.	O ajuste vigorou de 2/12/2004 a 31/12/2007.
4.	Os relatórios de acompanhamento do convênio consideraram satisfatórias as atividades desenvolvidas à conta do ajuste nos exercícios de 2005 e 2006. Contudo, o relatório referente ao ano de 2007 apontou que a condução dos serviços estava ocorrendo de forma precária, com a realização de apenas um curso, elaboração de 47 projetos de custeio e investimento, algumas visitas técnicas e nenhuma atividade nas áreas social e ambiental (fls. 20/27-peça 20) .
5.	A prestação de contas final foi apresentada em 27/3/2008 e complementada em 02/10/2008. O exame da área financeira concluiu pela impugnação total das despesas tendo em vista a não evidenciação de realização de procedimento licitatório para contratar a empresa Plantar-Planejamento e Assistência Técnica Rural S/C Ltda., executora dos serviços de assessoria técnica aos assentados; a não comprovação da aplicação da contrapartida; a antecipação do pagamento referente à Nota Fiscal 00002, de 11/04/2005, no valor de R$ 13.958,12; e o pagamento de tarifas bancárias no valor de R$ 2.950,69, com devolução à União de apenas R$ 48,00 (peça 14) .
6.	No tocante à execução (peça 18) , o parecer técnico do Incra registrou que as atividades executadas haviam ultrapassado a previsão, uma vez que foram programados 30 cursos e 25 palestras, ao passo que foram realizados 35 cursos e 84 palestras. No entanto, anotou-se que ocorreram deficiências nos serviços, principalmente na área social por falta de alocação de profissional especializado.
7.	A impugnação total das despesas na forma definida pela área financeira levou à instauração desta tomada de contas especial.
8.	Na instrução preliminar deste processo, a Secex/TCE entendeu necessário diligenciar ao Incra para obtenção de informações mais detalhadas a respeito da execução do convênio de modo a delimitar a irregularidade que teria motivado a instauração do procedimento.
9.	Com base nos elementos contidos nos autos, a unidade técnica entendeu que, embora tenham sido repassados à Asmut recursos federais no valor total de R$ 230.062,18 em 2007, não haviam sido apresentadas as notas fiscais relativas à prestação dos serviços nesse exercício. Também verificou que não havia comprovação de aplicação da contrapartida, no valor de R$ 47.290,62.
10.	Consequentemente, a unidade realizou a citação solidária da Associação de Moradores Unidos da Tropicália (ASMUT) , bem como dos Srs. José Gonçalves Maciel, Diretor-Presidente, e Bernardino Marques do Nascimento, Diretor-Financeiro, pelos valores mencionados, sob o fundamento da não comprovação da boa e regular aplicação e da falta de nexo de causalidade, assim como da não comprovação da aplicação da contrapartida. Além disso, promoveu-se a audiência dos gestores em face da não comprovação da realização de procedimento licitatório para contratar a empresa Plantar e da efetivação de pagamento antecipado por meio da Nota Fiscal 00002.
11.	Constatada a revelia dos responsáveis, a Secex/TCE deu prosseguimento ao feito, porém com proposta de arquivamento em vista de possível prejuízo à defesa diante do lapso de tempo ocorrido desde os fatos (2007) e a notificação dos gestores efetuada pelo Incra (2018) . 
12.	O MP/TCU discordou desse encaminhamento por entender que:
	a) o TCU já promoveu diligências, citações e audiência;
	b) consequentemente, o processo se encontrava apto a receber decisão definitiva de mérito;
	c) não restou evidenciada, nem alegada pelos responsáveis, dificuldade no exercício do contraditório e da ampla defesa;
	d) o arquivamento previsto no art. 6º da IN 76/2012 trata-se de faculdade.
13.	Assim, o Parquet formulou proposta no sentido do julgamento pela irregularidade das contas e condenação em débito correspondente aos valores objeto de citação. Diante da prescrição da pretensão punitiva desta Corte, não houve proposição de aplicar multa aos responsáveis.
14.	Manifesto-me quase que integralmente de acordo com o Ministério Público de Contas pelas razões expostas, em especial quanto ao fato de que o art. 19, § 1º, da IN 71/2012 obsta a promoção de arquivamento quando já efetivada a citação válida dos responsáveis. 
15.	No entanto, divirjo a respeito do valor do débito imputado.
16.	A Secex/TCE atribuiu, como débito, todas as transferências de recursos efetuadas pelo Incra à Asmut no exercício de 2007 diante da ausência de notas fiscais comprobatórias de prestação de serviços nesse período.
17.	Todavia, verifica-se nas fls. 10 da peça 17, a existência da Nota Fiscal 00064, no valor total de R$ 105.726,61, com discriminação da prestação de serviços no âmbito do convênio, no período de 19/6/2007 a 18/1/2008, com aplicação do valor de R$ 96.115,00 em recursos do ajuste e R$ 9.611,61 em recursos próprios da Asmut. A atestação foi assinada pelo Sr. José Gonçalves Maciel na data de 7/1/2008. 
18.	É certo que o convênio vigorou até 31/12/2007 e, em tese, essa nota não poderia ser aceita, pois foi emitida posteriormente à vigência, com pequena parte dos serviços executados após essa data. Contudo, deve-se atentar que o Incra repassou recursos à conta do convênio, nos valores de R$ 19.428,07 e R$ 76.688,00 (total de R$ 96.116,07) exatamente no último dia de vigência (31/12/2007) , conforme se observa na relação das parcelas do débito e no extrato da conta bancária (fls. 27-peça 15) . Essas quantias ficaram disponíveis para movimentação no dia 3/1/2008 e foram utilizadas na realização de pagamento em 7/1/2018.
19.	Nesse contexto, relembre-se que a área técnica do Incra registrou em relatório que houve prestação de serviços em 2007, ainda que precária.
20.	Em vista disso, penso que se deva acatar a Nota Fiscal 00064 para retirar essa parcela de R$ 96.116,07 do débito, uma vez que há documentos e informações que permitem estabelecer o nexo de causalidade dos recursos e das atividades desenvolvidas.
21.	No tocante ao valor de R$ 9.611,61, registrado como relativo a recursos próprios da Asmut, não há como descontá-lo da parcela atinente à contrapartida não aplicada, uma vez que não há lançamento compatível no extrato da conta bancária. As demais notas fiscais constantes do processo também apresentam o registro, em separado, de serviços pagos com recursos próprios da associação. Igualmente, não se encontra correspondência desses valores no extrato bancário. Segundo anotado pelo Setor Financeiro do Incra, constou da prestação de contas que a contrapartida teria sido realizada em espécie, porém sem que houvesse comprovação desse fato. Em consequência, há que se manter a parcela do débito relacionada à ausência de aplicação da contrapartida a cargo da associação convenente, nos termos da cláusula sexta, parágrafo único, do termo de convênio (fls. 05-peça 06) , o que totalizou a quantia de R$ 47.290,62.
22.	As outras transferências realizadas pelo Incra em 2007 são as seguintes:
	a) R$ 16.871,34 e R$ 29.816,01 em 16/7/2007;
	b) R$ 29.999,83, R$ 9.877,93 e R$ 11.247,56 em 8/8/2007;
	c) R$ 23.352,11 e 12.781,33 em 14/8/2007.
23.	Nesses casos, não há notas fiscais correspondentes. Também não há registro em extrato bancário, visto que, no tocante ao exercício de 2007 (fls. 21/27-peça 15) , somente foram entregues os extratos de outubro (sem movimentação) , novembro (idem) e dezembro (movimentação acima descrita) . Portanto, permanece não comprovada a regular aplicação desses recursos e a ausência de nexo causal com o objeto conveniado.
24.	Com relação às irregularidades tratadas na audiência dos responsáveis, operou-se a prescrição da pretensão punitiva do TCU, o que torna despiciendo prosseguir no exame da questão.
	
	Ante o exposto, manifesto-me por que o Tribunal aprove o acórdão que ora submeto à deliberação deste Colegiado. 
TCU, Sala das Sessões Ministro Luciano Brandão Alves de Souza, em 15 de setembro de 2020.
AUGUSTO SHERMAN CAVALCANTI 
Relator